【裁判字號】    99,上易,213
【裁判日期】    990727
【裁判案由】    第三人異議之訴
【裁判全文】
臺灣高等法院臺中分院民事判決         99年度上易字第213號
上  訴  人  財政部台灣省中區國稅局埔里稽徵所
法定代理人  甲○○
訴訟代理人  黃振源律師
被  上訴人  彰化縣芬園鄉公所
法定代理人  乙○○
訴訟代理人  劉鴻基律師
上列當事人間請求第三人異議之訴事件，上訴人對於民國99年3
月19日臺灣彰化地方法院98年度訴字第960號第一審判決提起上
訴，本院於99年7月13日言詞辯論終結，判決如下：
    主  文
上訴駁回。
第二審訴訟費用由上訴人負擔。
    事實及理由
一、被上訴人主張：
  (一)按中央或地方機關，有當事人能力，民事訴訟法第 40條第4
    項定有明文。又本法所稱行政機關係指代表國家、地方自治
    團體或其他行政主體表示意思，從事公共事務，具有單獨法
    定地位之組織，行政程序法第2條第2項亦有明文。再國有財
    產撥給各地國家機關使用者，名義上雖仍為國有，實際上即
    為使用機關行使所有人之權利，故本院對於是類財產，向准
    由管領機關起訴，代表國家主張所有權人之權利（最高法院
    51年台上字第2680號判例參照）；臺灣土地銀行既為政府接
    收敵產而成立之銀行，並無民股，係屬政府獨資經營之事業
    ，則與政府機關無殊，自有當事人能力。被上訴人為臺灣土
    地銀行之分支機構，就其業務範圍內之事項涉訟時，當然得
    為保護私權之請求人（最高法院51年台上字第2772號判例參
    照）；被上訴人既有獨立之機關單位名稱，設有代表人，有
    固定之駐地，以及獨立使用之經費，足認被上訴人應具有當
    事人能力（最高法院82年台上字第2964號判決參照）。查：
    本件係因訴外人群威營造有限公司（下稱群威公司）應納之
    民國（下同）90、94、96及97年度營利事業所得稅款及罰鍰
    ，未依法申請復查而確定，且於繳納期間屆滿30日後仍未繳
    納，而由上訴人依稅捐稽徵法第39條、行政執行法第 4條、
    第11條規定，移送法務部行政執行署彰化行政執行處（下稱
    彰化行政執行處）強制執行。嗣上訴人並依行政執行法第26
    條準用強制執行法第119條第2項規定，聲請逕向被上訴人為
    強制執行，此有上訴人97年10月1日移送書及98年9月23日中
    區國稅埔里四字第0980013050號函在卷可稽。上訴人為稅捐
    稽徵機關，代表國家就屬公共事務之稅捐稽徵，為填發繳納
    通知書、催繳、加徵滯納金及移送強制執行等行政行為，自
    屬行政機關得為人民請求、保護私權之相對人，而有當事人
    能力。依財政部各地區國稅局組織通則第14條：國稅局為便
    於稽徵，得視業務需要於一、二等局轄區內設置分局，或於
    各等局轄區內設稽徵所‧‧‧，分局設三課至四課，分課辦
    事；稽徵所設四股，分股辦事；第15條：分局置分局長一人
    ‧‧‧，稽徵所置主任一人‧‧‧，依上規定，分局與稽徵
    所均具有獨立的法定地位，且為平行機關，又稽徵所人事編
    制有主任、審核員、股長、稅務員、助理員、書記等法定組
    織，自屬行政機關而有當事人能力。上訴人之法定地位及組
    織如上，又上訴人有獨立之機關單位名稱，設有代表人，並
    有固定之公務所，得獨立對外為意思表示，做成行政處分等
    行政行為，自得為人民請求、保護私權之相對人而有當事人
    能力。再查：本件係由上訴人移送彰化行政執行處強制執行
    ，此有上訴人原審98年12月25日答辯狀可憑，並經彰化行政
    執行處於97 年度營所稅執專字第68132號卷面載明移送機關
    為上訴人，又執行期間上訴人除行文要求被上訴人將第三人
    之工程款交付上訴人，並聲請逕向被上訴人強制執行，在在
    證明上訴人為移送機關，且為具有單獨法定地位組織之行政
    機關。再查：移送強制執行之營利事業所得稅及罰鍰，其繳
    款書均係上訴人製發並催繳，有被上訴人提出之繳款書及送
    達證書、回執影本等在卷可查。上訴人抗辯其無當事人能力
    ，要無可採。
  (二)緣訴外人群威公司因欠繳營利事業所得稅，遭上訴人移送法
    務部行政執行署彰化行政執行處（以下簡稱彰化行政執行處
    ）強制執行其對第三人即被上訴人之金錢債權，並經彰化行
    政執行處於 97年度營所稅執專字第68132號執行事件，先後
    於97年3月25日、同年5月20日發給扣押、收取執行命令，被
    上訴人以群威公司請求權已罹於時效消滅理由拒絕支付或收
    取，上訴人乃聲請逕向被上訴人強制執行，現強制執行程序
    仍進行中尚未終結，因而依行政執行法施行細則第18條暨行
    政執行法第26條準用強制執行法第119條第3項規定，提起本
    件第三人異議之訴。
  (三)按技師、承攬人之報酬及其墊款，因二年間不行使而消滅；
    票據上之權利，對支票發票人自發票日起算，一年間不行使
    ，因時效而消滅，民法第 127條第7款、票據法第22條第1項
    定有明文。又時效完成後，債務人得拒絕給付，民法第 144
    條第 1項亦有規定。查：(1)群威公司92年間承攬被上訴人仁
    愛路等四件道路改善工程，其工程款被上訴人業於 93年8月
    20日以票號BR0000000號、發票日93年8月17日、金額新台幣
    （下同） 143萬8338元之支票乙紙支付群威公司領取，是以
    ，群威公司對原告已無債權。(2)上開支票雖未經群威公司提
    示兌現，但該支票發票日為 93年8月17日，迄移送執行時早
    逾一年時效，被上訴人依上開票據法第 22條第1項、民法第
    144條第1項規定，亦得拒絕給付。(3)上開承攬工程於93年間
    早已完工，群威公司得請求之報酬，迄移送執行時早逾二年
    時效，被上訴人依上開民法第127條第7款、第144條第1項規
    定，亦得拒絕給付。據上，群威公司對被上訴人之債權或已
    清償而消滅，或已罹於時效而得拒絕給付，被上訴人自得以
    之對抗，而有排除強制執行之權利。
  (四)民法第 129條第1項第2款所謂之「承認」，乃義務人向權利
    人表示認識其權利存在之觀念通知。故必須義務人向權利人
    表示認識其權利存在，始得謂為「承認」，最高法院著有26
    年鄂上字第32號判例、77年度台上字第1560號判決可稽。查
    ：(1)被上訴人 98年5月19日芬鄉農經字第0980006342號函，
    就彰化行政執行處所為強制執行之函覆，僅向彰化行政執行
    處陳報，並無向權利人之群威公司為任何表示，自無拋棄時
    效利益之默示意思表示可言。(2)被上訴人嗣於同年 8月19日
    以芬鄉農經字第0980010260號函，陳明群威公司業於 93年8
    月17日領取工程款，其與訴外人間已無債權債務關係，益證
    被上訴人無拋棄時效利益之意思。(3)權利之拋棄係屬例外，
    默示之意思表示亦屬例外，拋棄時效利益之默示意思表示，
    係例外中的例外，應作嚴格的認定，俾符當事人真意。本件
    被上訴人並無向群威公司為表示，遽認被上訴人有拋棄時效
    利益之默示意思表示，顯與被上訴人真意不符。(4)上訴人援
    引民法第242條規定及最高法院90年度台上字第905號判決，
    主張上訴人為「承認」之適格當事人；被上訴人前揭函向彰
    化行政執行處陳報債權，即視為向上訴人為「承認」之表示
    ，自當視為對群威公司之「承認」云云，要無理由。
  (五)上訴人之代位權主張，所引之判決意旨與本件情況不同，上
    訴人恐有誤解。爰求為判決法務部行政執行署彰化行政執行
    處民國 97年度營所稅執專字第68132號行政執行事件關於97
    年3月25日、同年5月20日先後對被上訴人所核發之扣押命令
    、收取命令，暨同處 98年度他執字第186號行政執行事件所
    為之強制執行程序，均應予撤銷。
二、上訴人則以下列各點抗辯，並求為判決駁回被上訴人之訴：
  (一)上訴人財政部臺灣省中區國稅局埔里稽徵所實無民事訴訟法
    第40條規定之當事人能力：
  (1)按我國民事訴訟法第40條關於當事人能力係採權利主體原則
    ，而以凡有權利能力者，有當事人能力，另為應顧及社會生
    活之現實，而有第2、3項擴大範圍之規定，併為應實務上之
    需要，於92年修法時參酌司法院院字第2809號解釋、最高法
    院 18年上字第305號及51年台上字第2680號判例、國家賠償
    法第9條至第11條、土地法第68條規定，增訂第4項「中央或
    地方機關，有當事人能力。」然中央或地方機關原無獨立人
    格，故解釋上若為中央或地方機關內部之單位因欠缺獨立性
    ，自不能認為具有當事人能力。再依一般共識，判斷一機關
    是否有獨立性，通常以其是否有獨立之會計預算、人事權為
    判別標準，若其欠缺如上組織單位及權能，都認其為機關之
    內部單位，而無當事人能力。
  (2)本件依財政部各地區國稅局組織通則、財政部臺灣省中區國
    稅局組織系統表，上訴人財政部臺灣省中區國稅局埔里稽徵
    所，無獨立之會計預算，亦無獨立之人事任免權責，是為財
    政部臺灣省中區國稅局之內部單位，實無當事人能力。
  (3)上訴人財政部臺灣省中區國稅局埔里稽徵所確非行政程序法
    第2條第2項所稱具有單獨法定地位組織之行政機關：
  按依行政院人事行政局 74年11月29日74局貳字第36055號函
    ，關於「機關」之認定標準須同時具有「獨立編制」、「獨
    立預算」、「依法設置」、「對外行文」等四項認定，上訴
    人無獨立預算、無獨立編制之人事權，實無庸置疑，固非具
    有單獨法定地位組織之行政機關。
  再查，依法務部行政執行署 96年8月14日行執一字第096000
    444 號函，關於行政執行案件移送書之製作、署名，於修正
    之「行政執行案件移送書表格使用說明」四、移送書之「移
    送機關全」銜欄：各移送機關應填載機關全銜，以花蓮林管
    處為例，全銜為「行政院農業委員會林務局花蓮林區管理處
    」；又有權移送案件之機關，僅限法定之獨立機關，故稅捐
    稽徵處之分處，國稅局所屬稽徵所或花蓮林管處玉里工作站
    等，均不具移送權。顯亦認為國稅局所屬稽徵所非法定之獨
    立機關。
  經查，本件就納稅義務人群威營造公司欠繳稅款，行政執行
    案件移送書，即係由財政部臺灣省中區國稅局及局長署名移
    送，非由上訴人具名移送，移送書上有「埔里稽徵所」字樣
    ，僅在區分是財政部臺灣省中區國稅局所屬何單位承辦，非
    謂上訴人即為移送機關。又所製發之違章案件罰款繳款書、
    營利事業所得稅稅額繳款書、營利事業所得稅未分配盈餘核
    定稅額繳款書、營利事業所得稅核定暫繳稅額繳款書，亦均
    係由財政部臺灣省中區國稅局局長單照專用章署名發出，非
    由上訴人具名。營利事業所得稅稅額繳款書、營利事業所得
    稅未分配盈餘核定稅額繳款書、營利事業所得稅核定暫繳稅
    額繳款書上有「埔里稽徵所」字樣，僅在區分是財政部臺灣
    省中區國稅局所屬何單位承辦，非謂上訴人即為製發機關。
  (二)本件因群威公司應納之90、94、96及97年度營利事業所得稅
    稅款及罰鍰，未依法申請復查而確定，且於繳納期間屆滿30
    日後仍未繳納，上訴人機關遂依稅捐稽徵法及行政執行法第
    4條規定，移送彰化行政執行處執行，執行情形如下：
  (1)彰化行政執行處在上訴人機關移送案件所附之群威公司財產
    目錄中，發見其對被上訴人尚有 4件工程之工程款及保固金
    金錢債權，遂於 98年3月25日以彰執戊97年營所稅執專字第
    0068132 號執行命令，對被上訴人核發扣押命令略以，群威
    公司對被上訴人之金錢債權（類別：仁愛路改善工程等四件
    工程之工程款及保固金）在99萬5768元範圍，禁止群威公司
    收取或為其他處分。被上訴人依該執行命令於 98年5月19日
    以芬鄉農經字第0980006342號函向彰化行政執行處陳報執行
    扣押情形略以，群威公司於被上訴人工程款額度內99萬5768
    元債權，已禁止其收取或為其他處分。
  (2)彰化行政執行處於 98年5月20日以彰執戊97年營所稅執專字
    第 0068132號執行命令，對被上訴人核發收取命令略以，准
    許上訴人機關向被上訴人收取債權金額99萬5768元，請被上
    訴人依命令就前開金額以匯票或支票函送上訴人機關收取。
  (3)上訴人機關因被上訴人遲未支付執行扣押之系爭債權，於98
    年8月18日以中區國稅埔里四字第 0980011291號函請被上訴
    人於文到 7日內將扣押群威公司工程款及保固金支付上訴人
    機關，逾期未復將依法聲請對被上訴人強制執行。
  (4)被上訴人於 98年8月19日及同年月27日分別以芬鄉農經字第
    0980010260號及第0980010858號函彰化行政執行處及上訴人
    機關略以，依民法第127條承攬契約工程款請求權因已逾2年
    規定，被上訴人與群威公司已無債權債務之關係，不應囑予
    扣押群威公司之工程款及保固金並交付上訴人機關云云，上
    訴人機關遂於98年9月23日以中區國稅埔里四字第098001305
    0號函請彰化行政執行處依法逕對被上訴人為強制執行。
  (三)群威公司因承攬被上訴人發包之仁愛路等 4件道路改善工程
    ，其對被上訴人有工程款及保固金之金錢債權為被上訴人所
    不爭，被上訴人於接受彰化行政執行處前揭扣押命令時，明
    知前述工程款及保固金未兌領已逾二年，群威公司對被上訴
    人之請求權已因罹於時效而消滅，亦即被上訴人明知系爭債
    權請求時效已逾二年時效完成之事實而仍函陳報彰化行政執
    行處已禁止收取或其他處分之承認，依最高法院50年台上字
    第2868號判例自屬拋棄時效利益之默示意思表示，時效完成
    之利益，一經拋棄，即恢復時效完成前狀態，被上訴人顯不
    得再以時效業經完成拒絕給付。
  (四)彰化行政執行處於98年3月25日及同年5月20日所發執行命令
    均已載明，被上訴人如不承認群威公司之債權，應依行政執
    行法第26條準用強制執行法第119條第1項規定於收受執行命
    令翌日起10日內具狀聲明異議，被上訴人均未聲明異議，且
    被上訴人未依彰化行政執行處核發之前揭收取命令將執行扣
    押之系爭債權以匯票或支票函送上訴人機關收取，上訴人機
    關自應依行政執行法第26條準用強制執行法第119條第2項規
    定，聲請彰化行政執行處向被上訴人為強制執行。
  (五)被上訴人稱：對群威公司系爭工程款業於 93年8月20日清償
    而消滅，自無拋棄時效利益可言云云。惟按最高法院92年台
    上字第1851號裁判：「按法律並無強制債務人享受時效利益
    之規定，故債務人苟於時效完成後，以單方行為承認其債務
    ，即無庸再以時效業經完成而限制債權人行使其權利之必要
    ，是以債務人於時效完成後，以單方行為所為之債務承認，
    應解為係屬拋棄時效利益之默示意思表示，不得再以時效業
    經完成拒絕給付」，被上訴人於收到彰化行政執行處 98年3
    月25日及 98年5月20日兩次執行命令時，均未依強制執行法
    第119條第1項、第 2項規定聲明異議，且經被上訴人依執行
    命令向彰化行政執行處陳報，群威公司於被上訴人工程款額
    度內99萬5768元債權，已禁止其收取或為其他處分，即為承
    認與訴外人有債權債務關係存在之默示拋棄時效利益意思表
    示。又被上訴人雖已將該筆工程款之支票交付訴外人領取，
    惟訴外人迄今並未持該紙支票向被上訴人公庫請求兌現，被
    上訴人律師於庭上亦承認該筆工程款目前尚留置於被上訴人
    公庫內，且被上訴人又於98年7月7日以芬鄉農經字第098000
    8692號函請彰化銀行芬園分行准予對系爭工程款之支票停止
    支付，足證被上訴人與訴外人債權債務關係並無清償消滅。
  (六)被上訴人稱承認，乃債務人向請求權人表示認識其請求權存
    在之觀念通知，被上訴人係向彰化行政執行處陳報，並非向
    請求權人表示，自無拋棄時效利益之默示意思表示之適用云
    云。惟按民法 129條第1項第2款所稱之承認，為認識他方請
    求權存在之觀念表示，僅因債務人之一方行為而成立，無須
    得他方之同意，此與民法144條第2項後段所稱之承認，須以
    契約為之者，其性質迥不相同，為最高法院26年鄂上字第32
    號判例要旨所示。本件被上訴人既於 98年5月19日以芬鄉農
    經字第0980006342號函向彰化行政執行處承認與訴外人有債
    權債務關係存在，且彰化行政執行處依據上揭函核發執行命
    令，准許上訴人機關向被上訴人收取債權金額，並副知群威
    公司及上訴人機關，顯已達到承認之觀念通知目的。
  (七)民法第 242條：「債務人怠於行使其權利時，債權人因保全
    債權，得以自己之名義，行使其權利。但專屬於債務人本身
    者，不在此限。」觀本案被上訴人所負之債務，並無專屬訴
    外人本身不得代位之情形，因此上訴人機關為保全其公法上
    金錢給付債權，自得以自己之名義，行使其代位請求之權利
    ，今被上訴人對於上訴人機關透過彰化行政執行處依法強制
    執行所為之承認，當屬上開債務承認之適格當事人，上開關
    於代位請求權之本質，觀最高法院 90年台上字第905號裁判
    要旨：「債權人聲請就債務人對於第三人之公法上金錢債權
    為執行，經執行法院核發扣押命令，第三人不承認債務人之
    債權存在，依強制執行法第119條第1項規定，向執行法院聲
    明異議；雖執行法院尚未核發收取或支付轉給命令，惟如有
    民法第 242條前段情形，債權人仍可依該條規定，代位行使
    債務人對於第三人之權利，請求第三人向債務人為給付，雖
    其行使債權所得之利益係歸屬於債務人，不得以之僅供清償
    其一己之債權，但不得因此即謂該債權人無代位受領之權。
    」至明。又上訴人機關透過行政執行處之公法上金錢給付義
    務之強制執行，經該處於 98年3月19日現場執行筆錄（筆錄
    原卷於彰化行政執行處），由訴外人群威公司之法定代理人
    （即負責人黃世芳）表示對於被上訴人有債權存在，核於前
    開民法 242條所謂代位請求債權並無不符。被上訴人既已向
    彰化行政執行處陳報債權存在，且依法禁止處分，即應視為
    向上訴人機關（即代位請求權之第三人）為債務承認之表示
    ，自當視為對原債權人所為該債務之承認。因民法第 242條
    所謂代位請求權，並非請求為第三人直接清償，而係對於上
    訴人機關之債務人（即被上訴人之債權人群威公司）為清償
    ，故上訴人機關向執行法院聲請對訴外人群威公司之債權為
    扣押，且經被上訴人聲明承認該債務，觀代位請求權之本質
    ，被上訴人所為承認之行為，亦當屬對訴外人所為之承認。
三、原審為如被上訴人聲明之判決，上訴人不服，求為判決(一)原
    判決廢棄。(二)被上訴人在第一審之訴駁回。被上訴人則求為
    判決駁回上訴。
四、按政府機關之分支機構，就其業務範圍內之事項涉訟時，有
    當事人能力（最高法院51年台上字第2772號判例參照）。查
    埔里稽徵所係財政部台灣省中區國稅局所屬分支機構，非無
    當事人能力。（最高法院95年度台再字第17號判決參照）又
    本件係由上訴人移送彰化行政執行處強制執行，此有上訴人
    原審98年12月25日答辯狀可憑，並經彰化行政執行處於97年
    度營所稅執專字第 68132號卷面載明移送機關為上訴人，又
    執行期間上訴人除行文要求被上訴人將第三人之工程款交付
    上訴人，並聲請逕向被上訴人強制執行（本院卷第74至77頁
    ），在在證明上訴人為移送機關，且為具有單獨法定地位組
    織之行政機關。再查：移送強制執行之營利事業所得稅及罰
    鍰，其繳款書均係上訴人製發並催繳，有被上訴人提出之繳
    款書及送達證書、回執影本等在卷可查‧（本院卷第78至89
    頁）。上訴人抗辯其無當事人能力，要無可採。
五、兩造不爭執事項：
  (一)群威公司欠繳營利事業所得稅及罰鍰之公法上金錢給付義務
    行政執行事件，經上訴人移送彰化行政執行處強制執行，彰
    化行政執行處於執行中查得群威公司對第三人即被上訴人之
    金錢債權（類別：仁愛路改善工程等四件工程之工程款及保
    固金），遂於上揭 97年度營所稅執專字第68132號行政執行
    事件中，分別於97年3月25日、同年5月20日以彰執戊97年營
    所稅執專字第 0068132號執行命令，先後對被上訴人核發扣
    押及收取命令。
  (二)被上訴人於收到上揭扣押執行命令後，曾向彰化行政執行處
    陳報，群威公司於被上訴人工程款額度內99萬5768元之債權
    ，已禁止其收取或為其他處分。
  (三)嗣上訴人機關依上揭收取命令向被上訴人收取執行扣押之系
    爭債權，被上訴人以群威公司得請求之工程款及保固金已逾
    二年時效，而以時效完成，拒絕給付。
  (四)上訴人機關於98年9月23日以中區國稅埔里四字第098001305
    0 號函請彰化行政執行處依法逕對被上訴人為強制執行。彰
    化行政執行處乃以 98年度他執字第186號行政執行事件逕對
    被上訴人為強制執行。
  (五)群威公司對第三人即被上訴人之上開工程款金錢債權，如尚
    未因清償而消滅，其請求權已因罹於時效而消滅。
六、兩造爭執事項：
  (一)系爭群威公司對第三人即被上訴人之上開工程款金錢債權，
    是否已因清償而消滅？
  (二)被上訴人於收到上揭扣押執行命令後，未依強制執行法第11
    9條第1項規定聲明異議，卻向彰化行政執行處陳報群威公司
    於被上訴人工程款額度內99萬5768元之債權，已禁止其收取
    或為其他處分。此項未聲明異議及其陳報，是否屬於時效完
    成後所為之承認，而可解為對被上訴人發生拋棄時效利益之
    默示意思表示之效力？
  (三)本件行政執行事件，有無上訴人所主張民法第242 條所謂代
    位權之行使及適用之效力問題？
七、按因清償債務而對於債權人負擔新債務者，除當事人另有意
    思表示外，若新債務不履行時，其舊債務仍不消滅。民法第
    320 條定有明文。本件被上訴人雖主張其與群威公司間系爭
    工程款債權，被上訴人業於93年8月20日以票號BR0000000號
    、發票日93年8月17日、金額143萬8338元之支票乙紙支付群
    威公司領取而清償，是以，群威公司對被上訴人已無債權云
    云。惟查群威公司迄今並未持該紙支票向被上訴人公庫提示
    兌現，被上訴人於庭上亦承認該筆工程款目前尚留置於被上
    訴人公庫內，且於98年7月7日以芬鄉農經字第0980008692號
    函請彰化銀行芬園分行准予對系爭工程款之支票停止支付。
    準此，揆之上開法條規定、說明，足認被上訴人與群威公司
    系爭工程款債權債務關係仍不消滅。被上訴人所稱已因清償
    而消滅，自無可採。
八、群威公司對被上訴人系爭工程款債權並未經已清償而消滅，
    已如上述。惟因其請求權逾時效期間未行使而時效完成，為
    上訴人所不爭。茲雙方所爭執者為，彰化行政執行處於對第
    三人即被上訴人核發上開扣押命令後，被上訴人未聲明異議
    ，復以公函向彰化行政執行處陳報其已依該扣押命令為禁止
    處分，此行為是否屬於時效完成後之承認，發生應解為被上
    訴人拋棄時效利益之默示意思表示而已。按，民法第 129條
    第1項第2款所稱「承認」，乃義務人向權利人表示認識其權
    利存在之觀念通知。故必須義務人向權利人表示認識其權利
    存在，始得謂為「承認」。又按，時效中斷，以當事人、繼
    承人、受讓人之間為限，始有效力。民法第 138條定有明文
    。經查，本件彰化行政執行處所發之上開扣押或收取命令，
    該行政執行事件之移送機關(即上訴人)，既非扣押命令所扣
    押債權之債權人，第三人即被上訴人亦非該行政執行事件之
    義務人(債務人)，是以，縱被上訴人於彰化行政執行處核發
    扣押命令後，向該行政執行處為上開陳報，然其係向執行機
    關所為，既非對系爭扣押債權之債權人（權利人）即群威公
    司為之，依上開說明並參酌上開民法第 138條規定意旨，自
    難認於系爭扣押債權當事人間有何效力，或認係屬被上訴人
    對群威公司為時效完成後之債務承認，可解為被上訴人拋棄
    時效利益之默示意思表示之情形。次按，強制執行法第 119
    條第 1項規定：「第三人不承認債務人之債權或其他財產權
    存在，或於數額有爭議或有其他得對抗債務人請求之事由時
    ，應於接受執行法院命令後10日內，提出書狀，向執行法院
    聲明異議。」就此第三人聲明之法律性質，學者認為「法條
    雖規定第三債務人於10日內以書狀向執行法院聲明異議，然
    並非對法院之執行命令聲明異議，而係就債權等之存在或對
    執行法院所為事實之陳述，其性質與本法第12條聲明異議有
    間。因此縱逾期聲明或未以書狀聲明，應僅發生是否得逕向
    第三人強制執行或債權人如因此受損害是否應負損害賠償責
    任之問題，不發生其聲明異議不合法之問題，自不得裁定駁
    回其聲明異議」（參見張登科著，強制執行法論第 463頁）
    。又按關於本章之執行，除本法另有規定外，準用強制執行
    法之規定，行政執行法第26條定有明文。第三人接受執行法
    院扣押命令後，如不承認債務人之債權存在，依強制執行法
    第119條第1項規定，雖應於10日內提出書狀，向執行法院聲
    明異議，然不能以其未聲明異議而解為其當然承認債務人之
    債權存在；即第三人所提之異議之訴有無理由，應以債務人
    對於第三人是否有債權存在為斷，不能僅因執行法院已發收
    取命令而應為其勝訴之判決（楊與齡著強制執行法論第 602
    頁參照）。是以，上訴人抗辯被上訴人未聲明異議及其上開
    陳報，屬於時效完成後所為之承認，已對被上訴人發生拋棄
    時效利益之默示意思表示，不得再以時效業經完成拒絕給付
    云云，自不足取。
九、按債務人怠於行使其權利時，債權人因保全債權，得以自己
    之名義，行使其權利，為民法第 242條前段所明定。此項代
    位權行使之範圍，就民法第 243條但書規定旨趣推之，並不
    以保存行為為限，凡以權利之保存或實行為目的之一切審判
    上或審判外之行為，諸如假扣押、假處分、請強制執行、實
    行擔保權、催告、提起訴訟等，債權人皆得代位行使，固經
    最高法院著有 69年台抗字第240號判例可參。惟此項代位權
    之效果，仍需經債權人主張及為行使，始能發生。本件上開
    行政執行事件，乃上訴人依一般程序移送彰化執行處為行政
    執行，於該執行程序中或程序外，上訴人並未曾以執行義務
    人（債務人）群威公司怠於對被上訴人行使權利，而基於民
    法第 242條之規定為代位權之主張或行使，亦即未曾主張代
    位行使群威公司對於被上訴人之任何權利；既於該執行程序
    中或程序外未曾為任何代位權之主張及行使，自不可能發生
    該代位權行使之效果。是以，上訴人於本件援引民法第 242
    條規定及最高法院 90年度台上字第905號判決，所為代位權
    主張之論點及抗辯，均有誤解，要無可採。
十、綜上所述，群威公司對被上訴人之系爭工程款債權請求權已
    罹時效而消滅，被上訴人於彰化行政執行處核發扣押命令後
    所為之陳報函，係對該行政執行處(執行機關)所為，縱含有
    債務承認之意涵，然既非向該債務之當事人即權利人群威公
    司為表示，自無從解為對群威公司為拋棄時效利益之默示意
    思表示，發生對群威公司為拋棄時效利益之效果。被上訴人
    自仍得對群威公司為時效完成之抗辯，拒絕給付。從而，被
    上訴人於彰化行政執行處依強制執行法第119條第2項規定逕
    對其為強制執行時，提起第三人異議之訴，主張上開扣押債
    權請求權已罹時效消滅，其得拒絕給付，請求排除、撤銷彰
    化行政執行處 97年度營所稅執專字第68132號行政執行事件
    分別於97年3月25日、同年5月20日以彰執戊97年營所稅執專
    字第 0068132號執行命令，先後對被上訴人所核發之扣押命
    令、收取命令，暨同處 98年度他執字第186號行政執行事件
    所為之強制執行程序，核屬正當，應予准許。原審為上訴人
    敗訴之判決，於法並無不合。上訴意旨指摘原判決不當，求
    予廢棄改判，為無理由，應予駁回。
十一、據上論結，本件上訴為無理由，依民事訴訟法第449條第1
      項、第78條，判決如主文。
中    華    民    國    99    年    7     月    27    日
                民事第三庭    審判長法  官  陳照德
                                    法  官  朱  樑
                                    法  官  曾謀貴
以上正本係照原本作成。
不得上訴。
                                    書記官  王麗珍
中    華    民    國    99    年    7     月    28    日
                                                      Ｓ

司法院資訊處製作；財團法人民間司法改革基金會備份。
